【裁判字號】    98,上更(一),53
【裁判日期】    980519
【裁判案由】    違反槍砲彈藥刀械管制條例等
【裁判全文】
臺灣高等法院臺中分院刑事判決      98年度上更(一)字第53號
上  訴  人
即  被  告  甲○○
選任辯護人  李晉安律師
上  訴  人
即  被  告  戊○○
指定辯護人  本院公設辯護人劉秋蘭
上列上訴人因違反槍砲彈藥刀械管制條例等案件，不服臺灣臺中
地方法院94年度訴字第3052號中華民國95年5月12日第一審判決
（起訴案號：臺灣臺中地方法院檢察署94年度偵字第13200、135
82、13850號），提起上訴，案經判決後，由最高法院發回更審
，本院判決如下：
    主  文
原判決關於甲○○妨害自由及戊○○部分，均撤銷。
甲○○共同以其他非法方法，剝奪人之行動自由，處有期徒刑壹
年貳月，減為有期徒刑柒月。扣案之德國WALTHER廠製P99型、口
徑9MM之制式半自動手槍壹枝（含彈匣貳個，槍枝管制編號00000
00000）及口徑9MM制式子彈貳拾壹顆，均沒收。
戊○○共同未經許可，持有手槍，處有期徒刑貳年捌月，併科罰
金新台幣伍萬元，罰金如易服勞役，以新台幣壹仟元折算壹日；
扣案之德國WALTHER廠製P99型、口徑9MM之制式半自動手槍壹枝
（含彈匣貳個，槍枝管制編號0000000000），及口徑9MM制式子
彈貳拾壹顆，均沒收。
    犯罪事實
一、甲○○（原名王秋閔）為一精神分裂病患者，自民國（下同
    ）93年5月間起，並有幻聽、妄想干擾等病症，得知乙○○
    （綽號「無照」）等人，在臺中縣轄之大甲溪沿岸盜採砂石
    ，因利益分贓不均，且認為丙○○積欠其30餘萬元尚未處理
    ，乃於民國（下同）94年7月17日下午，欲與乙○○談判。
    遂囑咐戊○○、庚○○、辛○○（庚○○、辛○○涉犯妨害
    自由罪嫌部分，另經檢察官為不起訴處分確定）三人共同前
    往台中縣神岡鄉○○路之乙○○工作地點，要求乙○○前往
    台中縣神岡鄉○○村○○路716巷66號即甲○○住處談判，
    丁○○（已改名陳昱璋，本案中仍稱丁○○）、丙○○得知
    上情亦前往上揭甲○○住處欲居中協調。嗣於94年7月17日
    下午5時許（起訴書誤載為下午4時），因甲○○與乙○○間
    就盜採砂石之利益分贓無共識，且在場之丁○○復以「你不
    夠資格賺這筆錢」等言語激怒甲○○，致甲○○心生不滿且
    幻聽、妄想干擾等病症亦因而復發，其辨識行為違法或依其
    辨識而行為之能力，顯著減退，遂自住處房間內取出其於94
    年4月底某日，在台北市○○路與林森北路附近某燒烤店內
    ，向綽號「莫哥」之年籍姓名不詳成年男子，以新台幣（下
    同）40萬元之價格，買受之具有殺傷力之德國WALTHER廠製
    P99型、口徑9MM制式半自動手槍1枝（槍枝管制編號0000000
    000）、彈匣2個、口徑9MM制式子彈60顆（甲○○所涉違反
    槍砲彈藥刀械管制條例罪，已撤回上訴而確定），先朝天花
    板射擊1槍示警後，丁○○仍繼續挑釁甲○○，甲○○即持
    槍朝丁○○左小腿再射擊1槍，使丁○○受有左下肢槍傷合
    併左遠端腓股骨開放性骨折之傷害（甲○○所涉犯傷害罪，
    業已確定）。甲○○見丁○○受傷流血後，猶不讓丙○○將
    丁○○送醫治療，又與戊○○共同基於剝奪他人行動自由之
    犯意聯絡，將上開制式手槍交付戊○○，並示意戊○○持上
    開制式手槍控制丁○○、乙○○及丙○○三人之行動自由，
    以利甲○○上樓收拾行李準備逃亡。而戊○○明知上開制式
    手槍及子彈均具有殺傷力（丁○○已中彈受傷），屬槍砲彈
    藥刀械管制條例列管之手槍、子彈，未經許可，不得持有。
    竟萌生與甲○○共同妨害自由之犯意而持有上開制式手槍及
    子彈，並以上開制式手槍限制丁○○、乙○○及丙○○三人
    之行動自由，禁止其等三人離開現場，時間約為5分鐘。俟
    甲○○下樓後，始將上開制式手槍交付甲○○，再經丁○○
    哀求後，甲○○遂同意由乙○○駕車將丁○○送醫，隨後由
    戊○○駕車載甲○○往台中縣豐原市逃逸。迄於94年7月26
    日下午7時45分許，為警持臺灣臺中地方法院檢察署檢察官
    核發之拘票在台中市○○○路○段105號6樓之8即甲○○租住
    處查獲甲○○，甲○○並主動供述其所有之上開制式手槍及
    子彈之去向，帶同警員在上揭租住處內當場起獲上開具有殺
    傷力之制式手槍1枝、彈匣2個及制式子彈31顆（其中10顆經
    警鑑驗試射，已不具殺傷力）。另於94年7月28日下午5時45
    分許，在台中縣大雅鄉○○路○段與雅潭路口附近，為警持
    臺灣臺中地方法院檢察署檢察官核發之拘票將戊○○拘提到
    案，循線查悉上情。
二、案經台中縣警察局移送臺灣臺中地方法院檢察署檢察官偵查
    起訴，及被害人丁○○訴請臺灣臺中地方法院檢察署檢察官
    移送臺灣臺中地方法院併案審理。
    理  由
一、上訴人即被告（下稱被告）甲○○對於其得知乙○○等人，
    因盜採砂石利益分贓不均，及丙○○積欠其30餘萬元尚未處
    理，乃於上開時間，欲與乙○○談判，而囑咐戊○○、庚○○、辛○○等人，至乙○○工作地點，要求乙○○前往其住
    處談判，丁○○、丙○○得知上情亦前往欲居中協調。嗣於
    上開時、地因受在場之丁○○言語激怒，遂自其住處房間內
    取出其於上開時地所買受之槍彈，先朝天花板射擊1槍示警
    後，丁○○仍繼續挑釁，其乃槍朝丁○○左小腿再射擊1槍
    ，使丁○○受有左下肢槍傷合併左遠端腓股骨開放性骨折之
    傷害等情，坦白承認。此部分核與證人即告訴人丁○○、證
    人乙○○、丙○○在原審審理時證述情節相符，並有扣案之
    上開制式手槍1枝、彈匣2個及制式子彈31顆可證，而扣案之
    手槍1枝，認係德國WALTHER廠製P99型、口徑9MM制式半自動
    手槍，槍管內有6條右旋來復線，機械性能良好，可擊發同
    口徑制式子彈，具有殺傷力。扣案之子彈31顆，均係口徑9M
    M制式子彈，經檢視彈殼具銹蝕情形，經採樣10顆試射，均
    可擊發，認均具有殺傷力，有內政部警政署刑事警察局94年
    8月30日刑鑑字第0940120577號槍彈鑑定書附卷可稽（13200
    號偵查卷第74至77頁）。而告訴人丁○○確因左下肢受有槍
    傷，亦有中國醫藥大學附設醫院出具診斷證明書在卷為憑，
    被告甲○○此部分之自白與事實相符，應堪採信，合先敘明
    。
二、訊據上訴人即被告甲○○、上訴人即被告戊○○（下稱被告
    甲○○、戊○○）均矢口否認有妨害自由之犯行，被告戊○○並否認有非法持有手槍、子彈之犯行，被告甲○○先後辯
    稱：當時將手槍交給戊○○，僅基於請其代為保管之意，彼
    此並無交談，遑論有何教唆之事，而當時在場之人亦無人要
    求離開現場遭伊或戊○○拒絕之情，即難認有何妨害自由可
    言云云；被告戊○○先後辯稱：被告甲○○將手槍交給伊時
    ，僅係暫為保管之意而已，伊將手槍拿在右手，將右手背在
    後面，並未以手槍脅迫在場之人不得離去，絕無未經許可持
    有制式手槍及妨害自由之行為云云。惟查：
(一)被告甲○○於94年7月27日在檢察官偵訊時供承：「（問：
    槍後來你交給何人？）我暫時把槍交給戊○○，由戊○○拿
    槍控制丁○○、乙○○、丙○○（筆錄誤載為戊○○、庚○○、辛○○）不要離開現場」、「（問：你把槍拿給戊○○
    ，他有何表示？）他就把槍拿在手上，他應該就知道何意思
    了，我心裡的意思就是要他控制現場，而且他也照做了」等
    語（見13200號偵查卷第33頁）；於94年9月26日在原審供稱
    ：「（問：檢察官偵訊時，有陳述將槍交給戊○○是要控制
    現場？）我是有這樣說，但是我的意思是要他將槍拿著，不
    要被人拿走」等語（見原審卷第13頁）。足見被告甲○○當
    時將手槍交付被告戊○○持有，主觀上即有指示被告戊○○
    持槍控制現場，不讓丁○○、乙○○、丙○○三人離開之妨
    害自由犯意。
(二)證人丁○○於94年12月9日在原審證稱：「之後拿槍朝我身
    體正面開槍，當時我是坐在沙發上，子彈打到我的左小腿，
    之後，‥‥王秋閔將槍交給戊○○，戊○○就拿槍對著我們
    。‥‥（戊○○拿槍時，你們有無要離開？）我有站起來，
    有想要離開去看醫生，但戊○○仍拿槍比著我們，他的動作
    就是不要我們離開的意思。（戊○○是比一個人或是比你們
    ？）是比來比去，就是對我們每一個人比。‥‥（為何在警
    訊做的筆錄沒有提到戊○○拿槍比著你？）因為事後他們都
    沒有找我和解，本來是要給他們一個機會，但是他們都沒有
    誠意，所以我今天才將所有的事情講清楚。」等語（見原審
    卷第95至100頁）。證人丙○○於94年12月9日在原審證稱：
    「（戊○○有無拿到槍？）之後王秋閔有拿給他，他就一直
    拿著，槍口向著我們三個人，我們三個人都不敢動。（戊○○有無說話？）有，戊○○說若讓外面的人知道，我們就要
    死，他們還有更大的槍枝，他們拿槍不是在唬人的，是要打
    人的，我實在很害怕。」等語（見原審卷第106、107頁）。
    足證被告戊○○當時確有持槍及將槍口對著丁○○等三人，
    藉以剝奪丁○○等三人之行動自由，參以被告甲○○有如前
    述示意被告戊○○之行為，顯然被告戊○○亦確有依被告甲○○之指示持槍限制丁○○等三人行動自由之意思，則被告
    二人間就上開妨害自由，自有犯意聯絡及行為分擔，均屬妨
    害自由之共同正犯。雖證人辛○○於本院前審審理中證稱：
    把傷者丁○○送醫之前，甲○○沒有阻止他哥哥把丁○○送
    醫。甲○○開槍後，把槍交給戊○○，並沒有對戊○○說什
    麼等語。惟查其又稱：丁○○是在甲○○下樓之前已經上車
    ，是下樓之前送醫的等語，嗣又稱：記不清楚云云（見本院
    前審卷第101頁反面至104頁）。可見證人辛○○之證言，係
    屬迴護被告甲○○之詞，不足採信。證人即被告甲○○於本
    院前審審理中證稱：「（之後為何會向丁○○開槍？）丁○○激怒我，我才開槍。‥‥（你對丁○○開槍之後做了哪些
    事情？）我先對空開一槍，丁○○站起來，意思就是不然要
    怎樣，我就對他開槍，不知道有沒有打到他，大概過了十秒
    之後，乙○○就說流血了，我就把槍交給戊○○，我馬上上
    樓拿錢下來，下來之後就向戊○○拿槍，拿了槍之後我就開
    車走了。（這個期間你有無跟戊○○說什麼話？）我跟戊○○說你幫我拿一下。」等語（見本院前審卷第100頁反面、
    101頁）。若被告甲○○擔心該手槍遭他人拿走，自行將該
    手槍隨身攜帶上樓即可，根本不需多此一舉交付被告戊○○
    保管，況告訴人丁○○當時左小腿中彈受傷流血，傷勢輕重
    如何不明，依常情應即立刻送醫治療，而告訴人丁○○及在
    場之乙○○、丙○○，若非處於被控制之情況，亦應可趁機
    離開，或將丁○○送醫急救，然其等在被告甲○○上樓後猶
    未離去，應認當時係遭被告戊○○持槍控制現場，始不敢離
    開。證人甲○○於本院前審之證言，亦不足為被告戊○○有
    利之證明。因此被告甲○○、戊○○否認有共同剝奪丁○○
    等三人行動之情事，顯係事後卸責之詞，不足採信。
(三)被告戊○○雖辯稱：甲○○將手槍交給伊時，僅係暫為保管
    之意而已云云；指定辯護人則以：被告戊○○持有上開制式
    手槍及子彈，持有時間甚短，且係偶然經手，迅即脫離，並
    無執持占有之意思與行為，應非槍砲彈藥刀械管制條例第7
    條第4項所稱持有手槍之「持有」云云。然被告戊○○自被
    告甲○○處取得上開制式手槍，主觀上係基於妨害自由之意
    思取得，並非單純之「偶然經手」而已，縱使被告戊○○持
    有上開制式手槍之時間甚為短暫（約5分鐘，被告甲○○上
    樓至下樓之時間），但其以槍口對著證人丁○○等三人，形
    成持槍威脅之妨害自由狀態，在外觀上已足以顯示係實現占
    有物上權利之行為，被告戊○○隨後再將該把手槍交還被告
    甲○○，仍不妨礙其行為應構成槍砲彈藥刀械管制條例第7
    條第4項持有制式手槍罪。是被告戊○○否認持有手槍部分
    之犯行，亦無可採。
三、綜上所述，被告甲○○、戊○○所辯，均屬事後卸責之詞，
    不足採信，本件事證明確，被告等犯行，均堪認定。
四、按刑法於民國94年2月2日經總統令修正公布，於95年7月1日
    施行，依修正後刑法第2條第1項規定：行為後法律有變更者
    ，應適用行為時之法律。但行為後之法律有利於行為人者，
    適用最有利於行為人之法律。此即所謂「從舊從輕」之原則
    。又按修正後刑法第33條第5項規定：罰金新台幣1千元以上
    ，以百元計算之，雖比舊法之銀元1元以上為重。惟罰金易
    服勞役之折算標準，修正後刑法第42條第3項為：以新台幣1
    千元、2千元、3千元折算一日，與舊法依罰金罰鍰提高標準
    條例提高後之新台幣9百元折算一日，比較之結果，新法之
    折算標準有利於行為人，本院衡酌全案情節，認為以適用行
    為後新法之規定較有利於被告，應適用行為後之法律處斷。
五、所謂之持有，並非必需親自持有，如以共同犯罪之意思，事
    先有犯意之合致，而由其中一部分人實施犯罪行為，即有共
    同犯罪之存在，其分別持有槍彈之行為，似屬共同持有，並
    非出借（最高法院95年度臺上字第1318號判決意旨參照）。
    核被告甲○○所為，係犯刑法第302條第1項妨害自由罪（所
    犯持有槍彈罪部分已撤回上訴而確定）。被告戊○○所為，
    係犯槍砲彈藥刀械管制條例第7條第4項未經許可持有制式手
    槍罪、第12條第4項未經許可持有子彈罪、刑法第302條第1
    項妨害自由罪。被告戊○○所犯上開未經許可持有制式手槍
    、未經許可持有子彈等二罪間，係同一時、地，以一行為犯
    之，觸犯不同之二罪名，為想像競合犯，應依刑法第55條規
    定從一情節較重之未經許可持有制式手槍罪處斷。又被告等
    二人一行為妨害丁○○、乙○○、丙○○三人之行動自由,
    為同種想像競合犯, 均應以妨害行動自由罪處斷。又被告戊○○係為犯特定之妨害自由罪，而共同持有前揭槍、彈，且
    於持有前揭槍、彈後即緊密實行該特定犯罪，係同時、同地
    ，以一行為為之，復於實行該特定犯罪後旋喪失持有狀態，
    依一般社會通念，認應評價為一行為觸犯數罪名之想像競合
    犯，方屬適當，而應依刑法第55條規定從一較重之未經許可
    持有持有手槍罪處斷，檢察官認係修正前牽連犯關係，尚有
    未洽。又被告甲○○與被告戊○○持槍剝奪丁○○等三人之
    行動自由部分，具有犯意聯絡及行為分擔，應論以共同正犯
    ，公訴人認被告甲○○係成立教唆犯，尚有未洽（參見最高
    法院45年台上字第473號判例意旨），起訴法條應予變更。
    又被告甲○○自93年5月間起曾因幻聽、妄想干擾等精神症
    狀住院治療，經診斷為精神分裂症，並持續門診藥物治療，
    有卷附國軍台中總醫院出具診斷證明書為證，復經原審囑託
    國軍台中總醫院鑑定被告甲○○犯案時之精神狀況，經鑑定
    結果認為其現實感差，判斷力受影響，造成其想法脫序偏離
    現實，犯案當時達精神耗弱程度，有該醫院95年2月14日醫
    質字第0950000581號函、精神鑑定報告及95年3月2日醫質字
    第950000863號函各在卷可稽，則被告甲○○觸犯本件妨害
    自由時係處於因精神障礙，致不能辨識其行為違法或欠缺依
    其辨識而行為之能力，顯著減低、精神耗弱之情狀，應依刑
    法第19條第2項之規定，減輕其刑【被告甲○○行為後，刑
    法第19條規定，條文雖經修正，修正前刑法第19條規定：「
    心神喪失人之行為，不罰。精神耗弱人之行為，得減輕其刑
    。」修正後刑法第19條規定：「行為時因精神障礙或其他心
    智缺陷，致不能辨識其行為違法或欠缺依其辨識而行為之能
    力者，不罰。行為時因前項之原因，致其辨識行為違法或依
    其辨識而行為之能力，顯著減低者，得減輕其刑。前二項規
    定，於因故意或過失自行招致者，不適用之。」因修正後刑
    法第19條之規定僅係將原語意不明確之「心神喪失」與「精
    神耗弱」文義予以修正，不涉其刑法評價之變更，毋庸為刑
    法新舊規定之比較，而應依一般法律適用原則，適用裁判時
    法（最高法院96年度台上字第5297號判決意旨參照）】。再
    者，被告戊○○僅係於被告甲○○開槍後，受被告甲○○之
    示意，一時失慮，持搶剝奪被害人之行動自由，時間甚為短
    暫，其行為所生之損害，尚非重大，本院認為其犯罪情狀顯
    可憫恕，科以最低度之刑仍嫌過重，爰依修正後刑法第59條
    之規定酌減其刑。
六、原審以被告等上揭所犯罪證明確，予以論罪科刑，固非無見
    ，惟查：(一)被告甲○○係自住處房間內取出其先前藏置之
    上開槍、彈，而非自住處房間內取出預藏之上開槍、彈，原
    判決此部分事實之認定有誤，自有未洽；(二)原判決主文關
    於戊○○部分，漏載共同；且被告戊○○所犯非法持有手槍
    與妨害自由罪間，二罪間應係想像競合犯關係，原判決誤認
    有方法結果之牽連關係，均有未洽；(三)中華民國九十六年
    罪犯減刑條例業於96年7月16日施行，被告甲○○上開罪刑
    合於減刑條件，原審未及適用該減刑條例諭知減刑，尚有未
    合。(四)被告戊○○有顯可憫恕之情形，原判決漏未斟酌，
    亦欠妥適。被告甲○○上訴否認有妨害自由之犯行、被告戊○○上訴否認犯罪，雖均無可取，惟原判決既有上開可議之
    處，仍屬無可維持，應予撤銷改判。爰審酌被告甲○○與戊○○共同持槍控制丁○○、乙○○、丙○○等三人之行動自
    由，使丁○○等三人之生命安全受到威脅，惡性非輕，並嚴
    重危害社會治安，及被告甲○○己與告訴人丁○○達成民事
    和解等一切情狀，爰量處如主文第二項所示之刑，又被告甲○○妨害自由行為後，中華民國九十六年罪犯減刑條例於96
    年7月16日公布施行，而其本件犯行係在96年4月24日以前，
    所犯合於減刑條件，爰依同條例第2條第1項第3款規定，減
    其宣告刑二分之一。另審酌被告戊○○年紀尚輕，社會閱歷
    不足，受被告甲○○之指示，一時失慮而持槍脅迫證人丁○○等三人，限制其等之行動自由等一切情狀，量處如主文第
    三項所示之刑。被告戊○○併科罰金部分，並諭知罰金如易
    服勞役之折算標準。扣案之德國WALTHER廠製P99型、口徑9M
    M之制式半自動手槍1枝（含彈匣貳個，槍枝管制編號000000
    0000）及口徑9MM制式子彈21顆，均屬違禁物，不問是否屬
    於犯人所有，均應依法宣告沒收。至其餘之彈殼10顆，既經
    警鑑定採樣試射，已喪失子彈之完整結構，非屬違禁物，已
    無宣告沒收之必要，附此敘明。
據上論結，應依刑事訴訟法第369條第1項前段、第364條、第299
條第1項前段、第300條，槍砲彈藥刀械管制條例第7條第4項、第
12條第4項，修正後刑法第2條第1項、第11條前段、第28條、第
19條第2項、第55條、第42條第3項、第38條第1項第1款、第302
條第1項、第59條，中華民國九十六年罪犯減刑條例第2條第1項
第3款、第7條，判決如主文。
本案經檢察官己○○到庭執行職務。
中    華    民    國    98    年    5     月    19    日
            刑事第三庭  審判長法  官  王  增  瑜
                              法  官  廖  柏  基
                              法  官  吳  進  發
以上正本證明與原本無異。
如不服本判決應於收受送達後十日內向本院提出上訴書狀，其未
敘述上訴理由者，並得於提起上訴後十日內向本院補提理由書（
均須按他造當事人之人數附繕本）「切勿逕送上級法院」。
                              書記官  柯  孟  伶
中    華    民    國    98    年    5     月    19    日


司法院資訊處製作；財團法人民間司法改革基金會備份。
